臺灣臺南地方法院民事判決　　　　　　 100年度家簡字第28號
原　　　告　鄭克祥
被　　　告　喜民
訴訟代理人　余　屏
被　　　告　喜屏
　　　　　　喜楣
　　　　　　喜蓮
　　　　　　紫妮
上列當事人間請求返還代墊扶養費事件，經本院於民國100年8月
11日言詞辯論終結，判決如下：
    主      文
被告喜民應給付原告新臺幣捌萬伍仟貳佰肆拾壹元。
被告喜屏應給付原告新臺幣壹萬柒仟零肆拾捌元。
被告喜楣應給付原告新臺幣捌萬伍仟貳佰肆拾壹元。
被告喜蓮應給付原告新臺幣參萬肆仟零玖拾柒元。
被告紫妮應給付原告新臺幣陸萬捌仟壹佰玖拾肆元。
原告其餘之訴駁回。
訴訟費用新臺幣參仟玖佰柒拾元，由被告喜民負擔新臺幣玖佰
玖拾參元，由被告喜屏負擔新臺幣壹佰玖拾玖元，被告喜楣
負擔新臺幣玖佰玖拾參元，被告喜蓮負擔新臺幣參佰玖拾柒元
，被告紫妮負擔新臺幣柒佰玖拾肆元，餘新臺幣伍佰玖拾肆元
由原告負擔。
本判決第一至五項得假執行。
    事實及理由
甲、程序方面：
一、被告喜屏、喜楣、喜蓮、紫妮經合法通知，未於言
    詞辯論期日到場，查無民事訴訟法第386條各款所列情形，
    依原告之聲請，由其一造辯論而為判決。
乙、實體方面：
一、本件原告起訴主張：
  (一)訴外人團（民國○○年○○月○○日生，身分證統一編號：Ｚ000
    000000），現年事已高，有受扶養之必要，其育有長子喜
    民、次子喜兒、三子喜屏、四子喜洋、長女喜蘭、
    次女即原告之配偶喜楣、四女紫妮、六女喜蓮共8人
    ，然訴外人團自99年8月起與原告同住，其扶養費用均由
    原告先行墊付，惟依民法第1114條及第1116條之規定，訴外
    人團之子女之扶養義務應先於原告，故原告自得依不當得
    利之規定，請求訴外人團之子女返還原告所代墊之扶養費
    。
  (二)訴外人團每月所需扶養費之計算基準：
    1、外勞費用22,000元（基本薪資15,840元，加班費2,112元
       ，健保費1,147元，安定基金2,000元，計21,099元）。
    2、尿布費用約2,100元（350×6＝2,100）。
    3、醫療費用約1,300元。
    4、交通費用3,500元（出遊約3,000元、醫療約500元）。
    5、膳食費用12,000元（溫團與外勞2人，每人每天計200 元
       200×2×30＝12,000）。
    6、綜上，尚不包括原告為團支出水電、管理費、瓦斯費
       、電話費、衣物等雜支，訴外人團每月扶養費用約為
       41,000元（以上合計僅為39,999元，原告取其概數）。
  (三)訴外人團之長子喜民目前似為醫師，月入約20萬元，有
    子女二名；次子喜兒目前無固定收入；三子喜屏似從商
    ，有子女一名；四子喜洋目前無工作；長女喜蘭為家庭
    主婦，有子女三人，無收入；次女即原告之配偶喜楣為牙
    醫師，有子女二人，月入約6萬元；四女紫妮從商，有子
    女二人；六女喜蓮月入約4萬元，有子女二人；訴外人
    喜蘭、喜兒、喜洋經濟狀況不佳，無力支付扶養費，故
    原告不將其等列為被告。考量被告喜民、喜屏、喜楣
    、紫妮、喜蓮之經濟狀況，認以訴外人團每月所需扶
    養費用41,000元，被告喜民應負擔15,000元、喜屏、
    喜楣各應負擔10,000元，喜蓮應負擔2,000元、紫妮應
    負擔4,000元。原告自99年8月至100年4月30日止，合計9個
    月，為團之子女墊付扶養費，共支付369,000元（41,000
    ×9＝369,000）。因此，被告喜民應給付原告135,000元
    （15,000×9＝135,000），被告喜屏、喜楣各應給付原
    告90,000元（10,000×9＝90,000），被告喜蓮應給付原
    告18,000元（2,000×9＝18,000），被告紫妮應給付原告
    36,000元（4,000×9＝36,000）。
  (四)並聲明：1.被告喜民應給付原告135,000元。2.被告喜
    屏應給付原告90,000元。3.被告喜楣應給付原告90,000元
    。4.被告喜蓮應給付原告18,000元。5.被告紫妮應給付
    原告36,000元。
二、被告方面：
  (一)被告喜屏、喜楣、喜蓮未於言詞辯論期日到場，亦未
    提出書狀作何聲明或陳述。
  (二)被告紫妮雖未於言詞辯論期日到場，惟其先前具狀陳明：
    本人同意放棄出庭言詞辯論，同意法官最後判決。
  (三)被告喜民則辯稱：團確有受扶養之必要，對其每月應負
    外勞、尿布、醫療、膳雜費，並不爭執，惟外勞費用應為
    20,895元，交通費用則太高。又團應由所有子女共同扶養
    ，至於各子女經濟狀況不同，被告喜民大學畢業，外專科
    醫師、診所負責人，有房貸400萬元，並扶養罹患精神疾病
    之胞弟溫喜洋，有6歲子、14歲女各一名，請求法院酌定應
    分擔之比例。並聲明：駁回原告之訴。
三、得心證之理由：
  (一)按直系血親相互間互負扶養之義務；負扶養義務者有數人時
    ，直系血親卑親屬為第一順位扶養義務人，同係直系血親卑
    親屬者，以親等近者為先；受扶養權利者，以不能維持生活
    而無謀生能力為限。前項無謀生能力之限制，於直系血親尊
    親屬不適用之，民法第1114條第1款、第1115條第1項第1款
    及第2項、第1117條分別定有明文。
  (二)查訴外人團係14年12月25日生，現年85歲，其配偶已於99
    年6月17日死亡，於99年度並無任何所得資料，亦無任何財
    產資料，有戶籍謄本、財政部臺灣省中區國稅局財產歸屬清
    單、稅務電子閘門財產所得調件明細表在卷可稽（本院100
    年度司家調字第258號卷第6、7頁、本院卷第19、32頁）。
    因之，依訴外人團現有之財產狀況，應尚難供應其基本生
    活所需，確有不能以自己之財產及勞力所得以維持自己生活
    之情，揆諸上開規定，自有受扶養之權利，應堪認定。而訴
    外人團之子女喜民、喜兒、喜屏、喜洋、喜楣
    、喜蓮、紫妮，為先順位之扶養義務人，依上開規定對
    訴外人團即負有扶養之義務。
  (三)次按扶養之程度，應按受扶養權利者之需要，與負扶養義務
    者之經濟能力及身分定之；負扶養義務者有數人，而其親等
    同一時，應各依其經濟能力分擔義務；因負擔扶養義務而不
    能維持自己之生活者，免除其義務，但受扶養權利者為直系
    血親尊親屬或配偶時，減輕其義務，民法第1119條、第1115
    條第3項、第1118條分別定有明文。所謂不能維持生活，係
    指不能以自己之財產及勞力所得以維持自己之生活而言。是
    扶養權利人如係年邁之父母時，扶養義務人即子女縱因不能
    維持自己之生活，依法僅可減輕其義務，而不得全予免除，
    蓋此時之扶養，為生活保持之義務。經查：
   1、原告主張訴外人團每月所需扶養費有外勞費用22,000元
     、尿布費用約2,100元、醫療費用1,300元、交通費用3,500
      元、膳食費用12,000元，尚不包括水電、管理費、瓦斯費
      、電話費、衣物等雜支，故每月扶養費用約以41,000元計
      算為合理，被告則以前揭情詞置辯。查，原告主張訴外人
      團所需之扶養費數額，固據其提出醫療費用收據、團
      受扶養見證、免用統一發票收據各1紙為證（本院100年度
      司家調字第258號卷第10頁、本院卷第95、112頁），然就
      按月各該項目實際支出，並未提出證據以為證明，致本院
      無法逐一核實斟酌原告所列舉項目及金額是否合理，惟本
      院仍得按實際需要酌定其受扶養之數額。參之被告對團
      現需僱用外籍家庭看護工照顧其生活起居，支出尿布、醫
      療、膳雜費，並不否認，而團自99年8月起至100年3月
      之8個月期間，在全民健康保險特約醫事服務機構合計就
      醫20 次，平均每月2至3次，此有行政院衛生署中央健康
      保險局以100年5月18日健保南字第1005010568號函送之就
      醫紀錄資料1件附卷可佐（本院卷第87至89頁），依團
      之年齡、健康狀況，本院認以外籍家庭看護月費20,895元
      加計行政院主計處所公告之平均每人每月消費支出尚堪為
      社會一般人之消費基準，訴外人團居住於臺南市，故後
      者以行政院主計處公告之98年度臺南市消費支出統計表記
      載平均每人每月消費支出為16,990元，作為訴外人團所
      需之生活基準，二者合計為37,885元（計算式：20,895＋
      16,990＝37,885）。
   2、至訴外人團之子女應分擔訴外人團扶養費之比例，應
      依各自之經濟能力及身分而為適當之酌定。查：
    (1)被告喜民大學畢業，外專科醫師、診所負責人，其於97
      年間之所得收入高達1,533,357元，名下有房屋、土地各1
      筆及投資5筆，財產總額1,356,884元，現有房貸400萬元，
      並扶養罹患精神疾病之胞弟溫喜洋，已婚有6歲子、14歲
      女各1名；被告溫喜屏國中畢業，從商，已婚育有11歲子
      ；被告喜楣大學畢業，擔任牙醫師，已婚育有13歲女、
      10歲子各1名，97年度所得收入636,663元，名下有房屋4
      筆、土地3筆、汽車1輛，財產總額2,883,875元；被告
      喜蓮大學畢業，已婚育有11歲子、7歲女各1名，99年度薪
      資所得為474,308元，名下有房屋、土地各1筆及汽車1輛
      ，財產總額1,221,701元；被告紫妮大學畢業，已婚育
      有12歲女、9歲子各1名，99年度所得775,219元，名下有
      汽車、投資各1筆，財產總額30,010元；訴外人喜兒國
      中畢業，目前居住於香港地區，無工作收入；訴外人
       喜蘭目前居住於香港地區，為家庭主婦，並無收入，育
      有子女三人；訴外人溫喜洋國小畢業，未婚，無收入，
      業據兩造陳述在卷，且有原告提出之資料表、本院查詢之
      戶籍資料、稅務電子閘門財產所得調件明細表在卷可稽（
      本院100年度司家調字第258號卷第8頁、本院卷第8至70頁
      ）。
    (2)原告固主張訴外人喜兒、喜蘭、喜洋無所得收入，
      不對之請求，惟被告喜民並未同意，揆諸前揭法條規定
      ，負擔扶養義務者縱因負擔扶養義務而不能維持自己之生
      活者，仍無法免除其義務，業如前述，故訴外人喜兒、
      喜蘭、喜洋自不能免除對訴外人團之扶養責任。
    (3)綜上所述，本院審酌被告喜民、喜屏、喜楣、喜
      蓮、紫妮及訴外人喜兒、喜蘭、喜洋前開之經濟
      能力、身分等資力事項，認訴外人喜兒、喜蘭、喜
      洋及被告喜屏之資力較差，其應分擔之扶養費比例各為
      20分之1為適當，而被告喜民、喜楣經濟能力較佳，
      應分擔之扶養費比例為20分之5為適當，被告紫妮應分
      擔之扶養費比例為20分之4為適當，被告喜蓮應分擔之
      扶養費比例則為20分之2為適當。
  (四)再按無法律上之原因而受利益，致他人受損害者，應返還其
    利益，民法第179條前段定有明文。而應分擔扶養費用之一
    方，如因他方代為支付其應分擔之部分者，自係無法律上原
    因而受利益，致他方受有損害，他方自得依民法第179條前
    段不當得利之規定，請求返還代為支付之扶養費用。查原告
    前為訴外人團支付之扶養費用係應由被告喜民、喜屏
    、喜楣、喜蓮、紫妮及訴外人喜兒、喜蘭、喜
    洋共同分擔者，故原告本於不當得利之法律關係僅請求被告
    喜民、喜屏、喜楣、喜蓮、紫妮給付其前代墊之
    扶養訴外人團之費用，自屬有據。經查：
  1.原告共代為墊付訴外人團9個月（自99年8月至100年4月）
    之扶養費，故依前述訴外人團每月所需扶養費以37,885元
    計之，原告共代為墊付340,965元（計算式：37,885×9＝
    340,965）。
  2.又本院認訴外人喜兒、喜蘭、喜洋、被告喜屏應分
    擔之扶養費比例各為20分之1，而被告喜民、喜楣應分
    擔之扶養費比例各為20分之5，被告紫妮應分擔之扶養費
    比例為20分之4，被告喜蓮應分擔之扶養費比例則為20分
    之2，則：
    (1)被告喜民應負擔扶養金額為：85,241元（計算式：
      340,965×5/20＝85,241，元以下四捨五入，下同）。
    (2)被告喜屏應負擔扶養金額為：17,048元（計算式：
      340,965×1/20＝17,048）。
    (3)被告喜楣應負擔扶養金額為：85,241元（計算式：
      340,965×5/20＝85,241）。
    (4)被告喜蓮應負擔扶養金額為：34,097元（計算式：
      340,965×2/20＝34,097）。
    (5)被告紫妮應負擔扶養金額為：68,194元（計算式：
      340,965×4/20＝68,194）。
    (6)訴外人喜兒應負擔扶養金額為：17,048元（計算式：
      340,965×1/20＝17,048）。
    (7)訴外人喜蘭應負擔扶養金額為：17,048元（計算式：
      340,965×1/20＝17,048）。
    (8)訴外人喜洋應負擔扶養金額為：17,048元（計算式：
      340,965×1/20＝17,048）。
  (五)綜上所述，原告就其自99年8月起至100年4月3日止為訴外人
    團支出之扶養費，依不當得利之法律關係，請求被告喜
    民應給付原告85,241元、被告喜屏應給付原告17,048元、
    被告喜楣應給付原告85,241元、被告喜蓮應給付原告
    34,097元、被告紫妮應給付原告68,194元之範圍內，為有
    理由，應予准許，逾此部分請求為無理由，應予駁回。
  (六)又按所命給付之金額或價額未逾500,000元之判決，法院應
    依職權宣告假執行，民事訴訟法第389條第1項第5款定有明
    文。本判決第1至5項關於原告勝訴部分，係所命給付之金額
    未逾500,000元之判決，依民事訴訟法第389條第1項第5款之
    規定，應依職權宣告假執行。
  (七)末按法院為終局判決時，應依職權為訴訟費用之裁判；又訴
    訟費用，由敗訴之當事人負擔，各當事人一部勝訴、一部敗
    訴者，其訴訟費用，由法院酌量情形，命兩造以比例分擔或
    命一造負擔，或命兩造各自負擔其支出之訴訟費用，民事訴
    訟法第436條之19、第78條、第79條分別定有明文。本件訴
    訟費用3,970元，由被告喜民負擔1/4即993元，由被告
    喜屏負擔1/20即199元，由被告喜楣負擔1/4即993元，由
    被告喜蓮負擔1/10即397元，由被告紫妮負擔1/5即794
    元，餘594元由原告負擔。
四、結論：原告之訴為一部有理由，一部無理由，依民事訴訟法
    第79條、第87條第1項、第389條第1項第5款規定，判決如主
    文。
中    華    民    國   100    年    8     月    25    日
                     家事法庭     法  官  郭貞秀
以上正本證明與原本無異。
如對本判決上訴，須於判決送達後20日之不變期間內，向本院提
出上訴狀，應附具繕本並繳納上訴費用。
中    華    民    國   100    年    8     月    25    日
                                  書記官  鄭隆慶